臺灣臺北地方法院刑事判決　　　　　　　93年度訴字第1254號
公　訴　人　臺灣臺北地方法院檢察署檢察官
被　　　告　戊○○
上列被告因偽造文書案件，經檢察官提起公訴（92年度偵字第
22944號、93年度偵字第2981號），本院判決如下：
    主  文
戊○○無罪。
    理  由
一、公訴意旨略以：被告戊○○明知不知情之客戶己○○、丙○○、甲○○、乙○○（均業經另案不起訴處分在案）欲申請
    外籍監護工，照顧受監護人黃惠美、丁○、張秀英、詹滿全
    ，且黃惠美、丁○、張秀英、詹滿全均未至財團法人長庚紀
    念醫院林口分院（下稱長庚醫院林口分院）、財團法人新光
    吳火獅紀念醫院（下稱新光醫院）就診，竟基於偽造文書之
    犯意，於不詳時、地，偽刻上開醫院李麒麟醫師、陳晏瑞、
    呂清元醫師之印章，並在病名、醫師囑言、巴氏量表上為不
    實記載、勾選以偽造「雇主申請聘僱家庭外籍監護工專用診
    斷證明書」，使黃惠美、丁○、張秀英、詹滿全符合申請外
    資源管理顧問有限公司（設於臺北縣土城市○○路○ 段98巷
    28號，下稱立達公司）之業務經理庚○○，並由庚○○代為
    於民國91年10月23日（起訴書誤植為10月30日）持向行政院
    勞工委員會（下稱勞委會）提出申請而行使之，足生損害於
    勞委會核准外籍監護工之正確性及長庚醫院、新光醫院診斷
    證明書核發之正確性。嗣經勞委會向長庚醫院、新光醫院查
    證發覺上開診斷證明書係經偽造，始悉上情，因認被告涉犯
    刑法第216 條、第210 條之行使偽造私文書罪嫌云云。
二、公訴人認被告戊○○涉有前揭犯行，無非係以：證人庚○○
    之證述，勞委會、長庚醫院林口分院、新光醫院之函文，及
    法務部調查局測謊報告書等，為其主要論據。訊據被告堅決
    否認有何偽造文書犯行，辯稱：伊幫力達公司擔任翻譯工作
    ，其間只有承接孔潘素君、蔡春香二位客戶，至於起訴書所
    指四名客戶並非伊招攬，庚○○亦未交代伊載客戶看病，上
    開行使及偽造診斷證明書之事與伊無涉等語。
三、按犯罪事實應依證據認定之，無證據不得認定犯罪事實；不
    能證明被告犯罪者，應諭知無罪之判決，刑事訴訟法第154
    條第2 項、第301 條第1 項分別定有明文。又刑事訴訟法上
    所謂認定犯罪事實之證據，係指足以認定被告確有犯罪行為
    之積極證據而言，該項證據自須適合於被告犯罪事實之認定
    ，始得採為斷罪資料。如未能發現相當證據，或證據不足以
    證明，自不能以推測或擬制之方法，以為裁判之基礎。又刑
    事訴訟上證明之資料，無論其為直接或間接證據，均須達於
    通常一般之人均不致有所懷疑，而得確信其為真實之程度，
    始得據為有罪之認定，若其關於被告是否犯罪之證明未能達
    此程度，而有合理性懷疑之存在，致使無從形成有罪之確信
    ，根據「罪證有疑，利於被告」之證據法則，即不得遽為不
    利被告之認定，此分別有最高法院29年上字第3105號、40年
    台上字第86號、76年台上字第4986號判例可資參照。
四、經查：
  (一)黃惠美（以己○○名義申請）、丁○（以丙○○名義申請）
    、張秀英（以甲○○名義申請）、詹滿全（以乙○○名義申
    請）均未曾至長庚醫院林口或新光醫院就診等情，業據證人
    己○○、丁○、丙○○、張秀英、乙○○分別於偵、審中證
    述在卷（己○○部分見92年偵字第1767號卷第18至19頁及本
    院93年11月12日審判筆錄、丁○部分見本院93年11月12日審
    判筆錄、丙○○部分見92年偵字7261號卷第12至13頁及本院
    93年11月12日審判筆錄、張秀英部分見本院94年1 月4 日訊
    問筆錄、乙○○部分見93年偵字第2981號卷第35至36頁及本
    院94年1 月12日審判筆錄），又黃惠美、張秀英之診斷證明
    書並非長庚醫院林口分院醫師開立，丁○、詹滿全申請外籍
    監護工所檢附之診斷證明書確非新光醫院開具，各有長庚醫
    院林口分院91年11月24日（91）長庚醫北字第5240號函、94
    年1 月12日（93）長庚院法字第0011號函、新光醫院91年12
    月21日（91）新醫管字第1231號函足參，可見上開四份診斷
    證明書均係偽造，應無庸疑。而證人庚○○亦坦承：前述偽
    造診之斷證明書均係伊持向勞委會申請外籍監護工等語（見
    本院93年11月12日審判筆錄），卷附雇主聘僱外籍勞工申請
    表上勞委會職業訓練局外勞作業組收文章戳則記載91年10月
    23 日 收文，有該申請表四份（影本）佐憑，是上開四份申
    請表併同診斷證明書應係庚○○於91年10月23日持向勞委會
    行使，洵堪認定。
  (二)據證人乙○○於本院審理中證稱：當時係與庚○○接洽，將
    其母詹滿全身分資料交給庚○○辦理，事後並寄給他一張面
    額二萬五千元支票做為酬勞（見本院94年1 月12日審判筆錄
    ），證人丙○○於本院審理中供證：我打電話給公司代為申
    請外勞，該公司蔡小姐派庚○○來我家拿資料，當時沒有支
    付報酬，還沒有提到錢（見本院93年11月12日審判筆錄），
    證人庚○○亦不否認確有與乙○○及丙○○接洽申辦外勞事
    宜（見本院93年12月8 日審判筆錄），而證人己○○結證：
    當時我太太在三總住院，有位陳先生問我是否要雇用外勞，
    說辦到好要四萬元，我將住院開刀繳費單給他，我跟他說辦
    好再拿錢，但後來就沒有聯絡，沒看過被告或庚○○，被告
    亦非該名陳姓男子（見92年偵字1767號卷第78至80頁、本院
    93 年11 月12日審判筆錄），證人張秀英亦證述：我因心臟
    病至空總看病等藥時，有一位男子問我是否需要看護工，可
    代為申請，我就與該男子約在林口長庚醫院見面，將
    及健保卡交給該男子辦理，後來該男子未再跟我聯絡，沒有
    看過卷內被告及庚○○相片上之人等語（見本院94年1 月4
    日訊問筆錄），從上開各證人供證所述情節，本案四件雇主
    聘僱外籍勞工申請亦均非由被告與各該申請人或受監護人洽
    甚明。
  (三)證人庚○○於偵、審中雖直指：被告曾分別在公司、住處及
    羅斯福路附近交付本案四件申請外籍監護工之診斷證明書，
    當時被告在公司內擔任翻譯，且本身從事外勞仲介工作，對
    新竹一帶較為熟悉，伊擔任公司業務經理，也跑外務，無暇
    顧及全部業務，才委託被告辦理乙○○及丙○○部分，請被
    告載送受監護人去醫院檢查，取得診斷證明書，公司在申請
    外勞時會由辛○○記載這是誰的案件云云（見92年偵字第
    22944 號卷第13至15頁、92年偵字第1767號卷第15頁、第24
    至25頁、93年偵字第2981號卷第49至50頁、本院93年11月12
    日及93年12月8 日審判筆錄），然為被告於偵、審中堅詞否
    認，微論立達公司實際負責人辛○○於本院審理中證稱：對
    於被告申請上開案件，公司並未登記負責承辦業務員等相關
    資料，公司業務都是由庚○○負責等語（見本院93年12月8
    日審判筆錄），證人庚○○復未能提出上開偽造診斷證明書
    係由被告交付之資料以供本院審酌，參諸證人庚○○既係代
    表立達公司向勞委會申辦外籍勞工，若上述偽造之診斷證明
    書係其不法取得，則其為免牽扯偽造文書罪嫌，自難期待吐
    露真實，故其證詞本難以採信，是否確與事實相符，容非無
    疑。
  (四)又犯罪事實應憑有證據能力之證據認定之；證人以聞自原始
    證人在審判外之陳述作為內容之陳述，純屬傳聞之詞，其既
    未親自聞見或經歷其所陳述之事實，法院縱令於審判期日對
    其訊問，或由被告對其訊問，亦無從擔保其陳述內容之真實
    性，故應認證人之傳聞證言不具證據能力，不得以之作為認
    定犯罪事實之依據，最高法院87年度台上字第3473號判決採
    同一見解。證人辛○○雖於本院審理時附和庚○○證稱：因
    為公司太忙，乃將上開四件申請案交給被告辦理，丙○○、
    乙○○等二件外勞申請案，係庚○○交由被告辦理，另甲○○、己○○則是被告透過該公司替顧客申請外籍看護工，上
    開資料都是庚○○交付予被告云云，惟其並不諱言係聽聞庚○○之陳述而為供述，並未親身實際與被告接洽（均見本院
    93年12月8 日審判筆錄），所為供述，核屬傳聞證據，自不
    得作為認定犯罪事實之證據；證人辛○○復證稱：乙○○從
    新竹寄一張支票到公司，上面是寫庚○○名字，我問庚○○
    何事，庚○○稱這是被告案件，要將錢交給被告，故我將支
    票存入帳戶內提領現金交付予被告，但沒有簽收云云（見上
    開審判筆錄），亦為被告否認此事，辯稱：庚○○曾於九十
    年十月交付二萬五千元或二萬六千元，此係伊先前以公司名
    義送孔潘素君及蔡陳春等二件之佣金，與本案無關等語（見
    上開審判筆錄），遑論證人乙○○結證：錢是要付給庚○○
    ，支票抬頭亦係庚○○指定，在與庚○○接洽過程中，沒有
    提及也沒有看過被告等語（見本院94年1 月12日審判筆錄）
    ，益見庚○○向辛○○表示該申請案係被告負責云云，應非
    實在。佐以庚○○係證人辛○○姨丈且擔任立達公司業務經
    理，辛○○身為立達公司實際負責人，若該公司從業經理涉
    及以不實文件提出主管機關代為申請外籍看護工，就立達公
    司而言，亦難辭其責，實與庚○○具有同一利害關係，所為
    供證難謂無偏頗，既未能提出被告簽收相關資料或現款之記
    錄佐憑，殊難遽以採信。
  (五)被告雖於本院準備程序中一度自白犯罪，供稱：曾看報紙廣
    告向他人以每份二萬元代價購買本案四份偽造診斷證明書，
    並向每名客戶收取二萬元報酬云云，但旋即改稱係因案件拖
    很久，父母年紀大，收到傳票不想讓父母擔心，所以想趕快
    結束此案（見本院93年10月11日準備程序筆錄），且其上開
    自白核與證人己○○、丙○○、乙○○、張秀英前揭證述情
    節不符，復無其他補強證據佐憑其真實，亦不足為不利被告
    之認定。
  (六)末按「測謊僅能當為犯罪之旁證，在乏其他積極證據下，亦
    不得以測謊為被告等犯罪之依據」，又「被告經測謊檢驗，
    雖有說謊或不正常反應，但因測謊時，被告對其切身親白與
    否異常關注，心理上之負擔不免影響及呼吸、血壓等反應，
    尚難僅憑該測謊結果遽入人罪」，最高法院89年度台上字第
    1502號、86年度台上字第7574號判決均著有明文。被告雖就
    上開四份診斷證明書是否係渠交給庚○○、不知診斷證明書
    是何人偽造，經以控制問題法、混合問題法測試均成情緒波
    動反應，研判有說謊，固有法務部調查局92年10月27日調科
    參字第09200382440 號測謊報告書可稽，然公訴人所指證人
    庚○○、辛○○之供述，均不足對被告為不利之認定，自不
    得僅憑上開測謊鑑定報告作為認定被告有罪之論據，倘無其
    他積極證據可資佐證，仍難僅以上開測謊鑑定報告，而以推
    測或擬制之方法，認定被告涉有前揭偽造文書之犯行。
五、綜上所述，本件所有可作為指向被告有偽造文書犯行之事證
    ，均以證人庚○○不利被告之指證為其基礎，然據證人丙○○、乙○○供述，渠等係委由證人庚○○代為向勞保局申辦
    聘僱外籍監護工，而本案四件申請書併同偽造診斷證明書亦
    係由庚○○遞交勞保局申辦，其自身本有相當之涉案嫌疑，
    此由檢察官原亦將庚○○列為偵查對象之情形即明，是證人
    庚○○就本案顯有極高之利害關係，其所為之證述自應予以
    較一般證人更為嚴格之檢證，至少需無瑕疵可指，並應有相
    當之輔助證據以資證明所述與事實相符，方足為認定被告犯
    罪之依據。然證人庚○○所為不利被告之證述存有瑕疵，未
    可盡信，已如前述，復無其他證據證明其所述本案四件偽造
    診斷證明書係由被告交付確與真實相符，自不能排除其並未
    據實陳述之可能性。本件各項事證關於被告偽造文書犯行之
    證明，實尚未達於通常一般之人均不致有所懷疑之程度，而
    有合理懷疑之存在，致無從形成有罪之確信。此外，復查無
    其他積極事證可認被告確有公訴人所指之偽造文書犯行，依
    前開說明，應依法為無罪之諭知。
據上論斷，應依刑事訴訟法第301 條第1 項，判決如主文。
本案經檢察官方伯勳到庭執行職務
中　　華　　民　　國　　94　　年　　1 　　月　　14　　日
　　　　　　　　　刑事第十二庭審判長法　官　林銓正
                                    法  官  張永宏
                                    法  官  胡宏文
以上正本證明與原本無異。
如不服本判決，應於判決送達後10日內，向本院提出上訴狀。
　　　　　　　　　　　　    　　　　書記官　劉穗筠
中　　華　　民　　國　　94　　年　　1 　　月　　19　　日
